【裁判字號】    97,交抗,1061
【裁判日期】    970825
【裁判案由】    違反道路交通管理處罰條例
【裁判全文】
臺灣高等法院交通事件裁定            97年度交抗字第1061號
抗  告  人
即  異議人
即受處分人  甲○○
上列抗告人因違反道路交通管理處罰條例案件，不服臺灣桃園地
方法院，中華民國97年6月30日所為裁定（97年度交聲字第916號
），提起抗告，本院裁定如下：
    主  文
抗告駁回。
    理  由
一、按道路交通管理處罰條例（以下稱本條例）所定罰鍰之處罰
    ，行為人接獲違反道路交通管理事件通知單後，於15日內得
    不經裁決，逕依第92條第3 項之罰鍰基準規定，向指定之處
    所繳納結案；不服舉發事實者，應於15日內，向處罰機關陳
    述意見；其不依通知所定期限前往指定處所聽候裁決，且未
    依規定期限繳納罰鍰結案或向處罰機關陳述意見者，處罰機
    關得逕行裁決之。本條例第9條第1項定有明文。又按本條例
    之罰鍰基準、舉發、罰鍰繳納、向處罰機關陳述意見或裁決
    之處理程序、易處吊扣汽車牌照或駕駛執照基準及繳納機構
    等事項之處理細則，由交通部會同內政部定之。本條例第92
    條第3 項定有明文。行政院交通部及內政部即依前述授權規
    定發布有「違反道路交通管理事件統一裁罰基準及處理細則
    」（以下簡稱裁處細則）之授權命令。該裁處細則第48條第
    1 項規定：「違反道路交通管理事件，行為人認為舉發之事
    實與違規情形相符者，得於接獲通知單後，親自或委託他人
    持該通知單，不經裁決向指定之處所，逕依裁罰標準執行並
    繳納罰鍰結案」。此自動繳納罰鍰結案之效果，同細則第58
    條第2項規定：「依本細則第48條第1項辦理經繳納罰鍰結案
    後逾20日不得再提出異議」。又按裁處細則第48條第1 項規
    定於裁處細則第7 章之「自動繳納罰鍰」章，所稱自動繳納
    罰鍰，係指依據同細則第11條警察機關所填製「舉發違反道
    路交通管理事知單」（下簡稱舉發通知單），行為人認為舉
    發之事實與違規之事實相符，而自動繳納罰鍰者，此類案件
    無須經由監理機關之裁決，亦即行為人繳款之依據係「舉發
    通知單」，而非「裁決書」。至裁處細則第41條第1項第1款
    ，另規定於裁處細則第6 章之「裁決」章，係指行為人依據
    舉發通知單所指定之到案地點，至到案地點，對於舉發事實
    承認無訛者，「得不經裁決」逕依基準表內「自動繳納」之
    規定收繳罰鍰結案者，亦即此類案件非依據舉發通知單為繳
    款依據，而仍係依據監理機關之（口頭）「裁決」（非書面
    為必要）始繳款，惟因行為人不爭執，是監理機關於此時不
    用製作「裁決書書面」之依據，此自同條第四項規定「非屬
    第41條第1 項情形之案件或行為人到案陳述不服舉發者，應
    使用違反道路交通管理事件裁決書裁決之」之規定，更足證
    之，第1 項是「無庸製作裁決書」之依據，第四項是「必須
    製作裁決書」之依據。簡言之，裁處細則第48條以下，係行
    為人依據警察機關舉發通知單繳款之依據；同細則第41條以
    下，則是行為人依據監理機關的「裁決」（未必製作裁決書
    ），二者本有不同。又本條例所規範之裁罰機關原則上僅為
    監理機關，而非警察機關（違反本條例第69條至第84條者例
    外），為何裁處細則使得本僅為舉發機關之警察機關，可以
    取得「類似裁罰機關」之地位，顯係因為有本條例第9 條第
    1 項之授權依據，否則難逃法律保留原則之指責。是警察機
    關之舉發通知單原則上屬「暫時性行政處分」，對於相對人
    終局發生法律效果者乃係裁決書，而非舉發通知單，換言之
    ，裁決書始屬「終局行政處分」，在裁決書作成之場合，舉
    發通知單所發生的暫時性法律效果，均為裁決書所取代，原
    則上不應將舉發通知單認定為獨立行政處分，並使其直接發
    生對於確認違規事實之終局效果。惟在例外情形，亦即未有
    裁決書作成，而當事人即依據舉發通知單逕行繳納罰鍰者，
    則不得不將舉發通知單認為「終局行政處分」之性質，惟因
    囿於本條例第8條第1項第1 款之規定（第12條至第68條由公
    路主管機關處罰），解釋上此仍屬公路主管機關所追認作成
    之終局行政處分，此時原處分機關仍應為公路主管機關交通
    部公路總局各區監理所（站），而非舉發之警察機關。至違
    規人如未依舉發通知單逕行繳納罰鍰，自不得以舉發通知單
    （即俗稱之「紅單」）為聲明異議之客體，而應先向「處罰
    機關」即公路主管機關堅理所（站）陳述意見（申訴），於
    公路主管機關處罰依法製發「違反道路交通管理事件裁決書
    」（即俗稱之「白單」）送達後，行為人如對此裁決不服者
    ，應於收受裁決書之翌日起20日內，向管轄地方法院聲明異
    議。
二、聲明異議意旨略以：異議人即受處分人甲○○未曾在97年4
    月6日零時30分駕駛0299－RF號車行駛苗栗線頭份鎮○○○
    路，卻無端遭致裁罰新台幣3萬元之罰鍰。查違規事實謂異
    議人與他車於道路上競駛，意即警員黃文俊所見係數輛車於
    道路高速競逐，在如此高速且數車競飆情形下，黃文俊所記
    下車牌是否完全無誤，尚存疑義，警方未附舉發照片或路邊
    監視器擷取畫面，逕以逕行舉發，顯失草率無據，蓋政府對
    人民施以裁罰豈能憑警員一人之言即予裁定，聲請撤銷原處
    分云云。
三、經查：異議人即受處分人甲○○僅收受桃園縣政府警察局97
    年4月8日苗縣警交字第F00000000號舉發通知單，有其異議
    狀所附舉發通知單1 件，而無裁決書可證，且聲明異議之時
    通知單上記載應到案日期尚未屆至，足認監理機關尚未開具
    裁決書，又無證據證明受處分人已依舉發通知單先行繳納法
    定最低額罰鍰，換言之，本質上屬暫時性行政處分之舉發通
    知單，並未經監理機關以裁決書確認取代為終局處分，亦無
    受處分人已自行繳納罰鍰而轉換為終局行政處分之事由，受
    處分人即逕對舉發通知單向原審法院聲明異議，參諸前述法
    律規定之程序，其異議顯不合法定程式，原審以裁定駁回其
    異議，於法並無不合。抗告意旨仍執前詞，否認有違反道路
    交通管理處罰條例之行為，並檢附交通部公路總局新竹區監
    理所97年7月18日桃監裁罰字第裁52-F00000000號違反道路
    交通管理事件裁決書。然查：上開裁決書之裁決日期為97
    年7月18日，惟本件異議人即受處分人甲○○於97年5月14
    日即向原審法院聲明異議，顯見本件受處分人聲明異議時，
    監理機關尚未開具裁決書。受處分人僅以舉發通知單向原審
    法院為本件異議之聲明，參諸前述法律規定之程序，其異議
    顯不合法定程式，原審以裁定駁回其異議，於法並無不合（
    原審於97年6月30日為裁定時，監理機關仍尚未開具裁決書
    ）。本件抗告，核無理由，應予駁回。
四、本件抗告狀係於97年7月18日受處分人甲○○收受監理機關
    裁決書當日，即向臺灣桃園地方法院遞狀。其書狀本標明為
    「刑事異議狀」，嗣雖以手寫方式塗改為「抗告狀」，但其
    內容實係向原審法院就違反道路交通管理事件裁決書一事，
    聲明異議，本院將另行函請原審法院調查「抗告狀」之真意
    ，並為適當之處理。
據上論結，應依道路交通案件處理辦法第26條，刑事訴訟法第
412條，裁定如主文。
中    華    民    國    97    年    8     月    25    日
                  刑事第四庭  審判長法  官  沈宜生
                                    法  官  周煙平
                                    法  官  鄭水銓
以上正本證明與原本無異。
不得再抗告。
                                    書記官  陳雅加
中    華    民    國    97    年    8     月    26    日


司法院資訊處製作；財團法人民間司法改革基金會備份。
